臺灣高雄地方法院民事判決　　　　　　 95年度重勞訴字第7號
原　　　告　戊○○
　　　　　　未○○
　　　　　　戌○○
　　　　　　天○○
　　　　　　壬○○
　　　　　　酉○○
　　　　　　黃○○
　　　　　　申○○
　　　　　　Ｂ○○
　　　　　　巳○○
　　　　　　己○○
　　　　　　庚○○
　　　　　　丁○○
　　　　　　辛○○
　　　　　　辰○○
　　　　　　地○○
　　　　　　Ｈ○○
　　　　　　癸○○
　　　　　　玄○○
　　　　　　Ｉ○○
　　　　　　Ｃ○○
　　　　　　丙○○即白春信之.
上　一　人
法定代理人　乙○○
原　　　告　Ｄ○○
　　　　　　　　　　　　1
　　　　　　宇○○
　　　　　　甲○○
　　　　　　午○○
　　　　　　Ｇ○○
　　　　　　Ｆ○○
　　　　　　Ｅ○○
　　　　　　子○○○
　　　　　　寅○○
　　　　　　丑○○
　　　　　　卯○○
上三十三人
共　　　同
訴訟代理人　黃順天律師
被　　　告　台灣航勤股份有限公司
法定代理人　宙○○
訴訟代理人　林春華律師
上當事人間請求給付退休金差額等事件，經本院於民國96年10月
3 日言詞辯論終結，判決如下：
    主      文
原告之訴及假執行之聲請均駁回。
訴訟費用由原告負擔。
    事實及理由
一、按當事人死亡者，訴訟程序在有繼承人、遺產管理人或其他
    依法令應續行訴訟之人承受其訴訟以前當然停止；承受訴訟
    人，於得為承受時，應即為承受之聲明，民事訴訟法第168
    條、第175 條第1 項分別定有明文。查被告之法定代理人原
    為宙○○，嗣於本院審理中變更為Ｋ○○，有被告第14屆第
    6 次董事會議議事錄、臺北市政府函、股份有限公司變更登
    記表各1 份在卷可稽（見本院卷(二)第171 至176 頁）；又原
    告白春信於審理中死亡，而丙○○則為白春信之繼承人，亦
    有死亡證明書、戶籍謄本各1 份附卷可憑（見本院卷(二)第24
    7 至249 頁），是Ｋ○○與丙○○各具狀聲明承受訴訟（見
    本院卷(二)第170 頁、第250 頁），依上揭規定，均屬有據。
二、按訴狀送達後，原告不得將原訴變更或追加他訴，但擴張或
    減縮應受判決事項之聲明者，不在此限，民事訴訟法第255
    條第1 項第3 款定有明文。本件原告戊○○、天○○、子○○○、寅○○、丑○○、卯○○起訴請求被告給付之金額原
    為新臺幣（下同）423,531 元、221,663 元、366,506 元（
    見本院卷(一)第15至16頁），嗣於本院審理中，減縮請求金額
    為422,766 元、219,455 元、359,116 元（見本院卷(二)第25
    至26頁，詳如附表三編號一、四、二七），因均屬減縮應受
    判決事項之聲明，依上開之規定，自應准許之。
三、原告起訴主張：原告戊○○、未○○、戌○○、天○○、壬○○、酉○○、黃○○、申○○、Ｂ○○、巳○○、己○○
    、庚○○、丁○○、辛○○、辰○○、地○○、Ｈ○○、癸○○、玄○○、Ｉ○○、Ｃ○○、Ｄ○○、宇○○、甲○○
    等24人；原告午○○、Ｇ○○、Ｆ○○、Ｅ○○之被繼承人
    劉泰吉；原告子○○○、寅○○、丑○○、卯○○之被繼承
    人汪玉添；以及原告丙○○之被繼承人白春信等共27人（下
    稱戊○○等27人），均為曾受僱於被告之退休員工，依被告
    88年1 月頒布施行之高雄分公司職薪精實辦法（下稱系爭辦
    法），被告給付戊○○等27人之工資，係採年薪制，即每年
    應給付14個月薪資，而於每年7 月及12月各加發1 個月薪資
    ，該加發之第13、14個月薪資，自應加入計算平均工資。詎
    被告於給付戊○○等27人退休金時，未將每年於7 月及12月
    加發之月薪納入計算平均工資，致被告給付之退休金分別短
    少如附表一「退休金差額」欄所示。又該第13、14個月之薪
    資應包含伙食費、交通費及全勤獎金，惟系爭辦法施行後，
    被告於給付第13、14個月薪時，均漏未加計伙食費、交通費
    及全勤獎金，致加發之第13、14個月薪均短少金額如附表二
    所示，故自88年1 月起至戊○○等27人退休日止，被告總計
    積欠如附表二「工資差額」欄所示之薪資數額，原告自得基
    於繼承、系爭辦法、勞動契約之法律關係，請求被告給付退
    休金差額及短發之薪資。求為判決：(一)被告應給付原告如附
    表三所示之金額，及自起訴狀繕本送達之翌日即95年9 月2
    日起至清償日止，按年息5%計算之利息。(二)願供擔保，請准
    宣告假執行。
四、被告則以：被告每年7 月及12月加發相當於1 個月之薪資，
    實際上乃勞動基準法施行細則第10條所規定之「年終獎金」
    ，此觀被告每年7 月及12月加發相當於1 個月薪資之薪資明
    細，以及被告內部作業函文就該加發之金額，均係記載「年
    中獎金」與「年終獎金」一節，即足以證明該加發之金額並
    非工資。另關於勞工薪資之變更，需經勞資雙方意思合致，
    被告雖提出系爭辦法以調整公司內部之薪資結構，惟遭台灣
    航勤股份有限公司高雄分公司產業工會（下稱台勤工會）反
    對，以致未能實施，原告依系爭辦法主張被告每年7 月及12
    月發放之「年中獎金」與「年終獎金」，係屬工資，而應納
    入計算平均工資，據以計算退休金，自屬無據。且被告每年
    7 月及12月加發相當於1 個月薪資之「年中獎金」與「年終
    獎金」，即屬獎金，而非薪資，自不應包含伙食費、交通費
    與全勤獎金，故原告主張被告自88年1 月起短發如附表二所
    示之薪資，亦無足取。此外，勞資雙方基於勞動契約所生之
    權利義務，均具有專屬性，故工資與退休金之請求權，均為
    一身專屬權利，除非於死亡前，業已起訴或承諾，否則應無
    由繼承人代為主張之餘地，故原告Ｇ○○、Ｆ○○、Ｅ○○
    、子○○○、王衍名、汪丑○○、卯○○起訴請求劉泰吉及
    汪玉添之工資與退休金，自無理由等語置辯，並求為判決如
    主文所示。
五、兩造不爭執事項：
    原告主張戊○○等27人，均為曾任職於被告之退休員工，汪
    玉添於93年1 月20日死亡，其繼承人為子○○○、寅○○、
    卯○○、丑○○，另劉泰吉於94年5 月7 日死亡，其繼承人
    為午○○、Ｇ○○、Ｆ○○、Ｅ○○；又戊○○等27人之到
    職、退休日期、任職年資、退休金基數，以及被告實際給付
    戊○○等27人之退休金數額，均如附表一第(2)欄至第(6)欄所
    示。而被告給付與戊○○等27人之退休金，並未將其每年於
    7 月及12月以「年中獎金」、「年終獎金」名義支付相當於
    1 個月薪資數額，列入計算平均工資。又被告均係按月給付
    伙食費、交通費及全勤獎金與員工，且正職員工每月均固定
    領取伙食費3,000 元、交通費1,700 元，不因員工每月實際
    領取薪資數額多寡而異，亦不因員工之職務及職等而有區別
    ，全勤獎金則係依員工之出勤狀況，以決定是否發給，而全
    勤獎金之數額因員工職務及職等之不同而有所差異。另高雄
    市政府於94年10月28日進行勞資爭議調解，惟因資方即被告
    未簽名而調解不成立，而被告與台勤工會於95年1 月23日成
    立之協議書（下稱系爭協議書），戊○○等27人均非系爭協
    議書所稱「會員名冊」內之人員等節，為兩造所不爭執（見
    本院卷(二)第8 至9 頁、第216 至217 頁），並有兩造不爭執
    其真正之退休金核算表27份、戶籍謄本3 份、繼承系統表2
    份、高雄市政府勞資爭議調解紀錄、戊○○等27人薪資明細
    查詢表、被告94年12月15日函暨94年12月職工年終將金發放
    標準表、94年7 月8 日函暨94年7 月職工年中獎金發放標準
    表、95年1 月28日薪資明細表等各1 份附卷可證（見本院卷
    (一)第21至47頁、第49至53頁、第172 頁、第168 至169 頁、
    第48頁、第92至140 頁、第141 至142 頁、第270 頁），堪
    認為真實。
六、本件兩造之爭點在於：(一)請求給付短發工資與請領退休金差
    額是否屬一身專屬權利，而不得繼承？(二)被告以「年中獎金
    」及「年終獎金」名義發放之金額，應否算入請領退休金之
    平均工資內？(三)被告以「年中獎金」及「年終獎金」名義發
    放之金額，是否另應加計「伙食費」、「交通費」及「全勤
    獎金」？茲分述本院得心證之理由如下：
  (一)請求給付短發工資與請領退休金差額是否屬一身專屬權利，
    而不得繼承？
  1.按勞工請領退休金之權利，屬於私法上之債權，亦為憲法財
    產權保障之範圍。民法第294 條雖規定債權依其性質不得讓
    與，或債權禁止扣押者，即不具讓與性。惟勞動基準法對於
    勞工請領退休金之權利，並未如勞工之受領職業災害補償權
    係明文規定不得讓與、抵銷、扣押或擔保（勞動基準法第61
    條參照），因此退休勞工自得依其權利存續狀態，享有自由
    處分之權能，而得為讓與或供債務之擔保，乃經大法官會議
    以釋字第596 號解釋理由闡釋甚明。是勞工就請領退休金之
    權利，既享有自由處分之權能，而具有讓與性，自非一身專
    屬權利，而得為繼承人所繼承。另退休金乃用以保障勞工退
    休生活之制度，雇主之所以對勞工負有給付退休金義務，若
    認係因退休金為勞工平時所付出勞務而尚未獲得雇主足額給
    付之工資，若認屬雇主之照顧義務（從義務）範圍，雇主應
    照顧勞工於其退休後享有相當品質生活，乃均屬遞延工資給
    付之性質，則參照前揭說明，具有工資性質之退休金，即得
    任意讓與、扣押或供債務之擔保，則基於同一法律上理由，
    亦應認工資亦具有讓與性，而得為繼承之標的。至於勞動基
    準法第26條規定雇主不得預扣勞工工資作為違約金或賠償費
    用，乃因工資係廣大勞工群眾經濟生活之所維繫，而特設法
    律保障勞工之工資債權，該條規範目的在於確保勞動者及其
    家屬生活必需之最低需求，故應認雇主對勞工所負給付工資
    之債務為民法第334 條第1 項所定「依債之性質不能抵銷」
    之債務，惟此乃基於保障勞工之工資債權，而就工資債權之
    抵銷所為特別限制，並未否定工資債權之讓與性，尚不得據
    此認定工資與退休金債權無讓與性或繼承性。
  2.經查：劉泰吉、汪玉添均為受僱於被告之勞工，而午○○、
    Ｇ○○、Ｆ○○、Ｅ○○等；及子○○○、寅○○、卯○○
    、丑○○等則分別為其2 人之繼承人，已如前述，則揆諸前
    揭說明，劉泰吉、汪玉添基於勞動關係而向被告請領補發工
    資與退休金差額之權利，縱於死亡前，未經起訴或經被告承
    認，仍因該等權利具有讓與性，而於繼承發生時，概括由其
    2 人之繼承人繼承取得，是午○○、Ｇ○○、Ｆ○○、Ｅ○○、子○○○、寅○○、卯○○、丑○○對被告起訴主張劉
    泰吉、汪玉添之工資及退休金債權，自屬適格。被告抗辯工
    資與退休金之權利，乃一身專屬權，不得繼承，渠等自無從
    因繼承而向被告請求給付退休金差額與短發工資云云，容有
    未合，不足採取。
  (二)被告以「年中獎金」及「年終獎金」名義發放之金額，應否
    算入請領退休金之平均工領內？
  1.按工資乃勞工給付勞務之對價，且為社會上大多數勞工用以
    維持生活之依據，乃勞動契約關係中之核心事項，勞動基準
    法第21條因而規定：「工資由勞雇雙方議定之。但不得低於
    基本工資」。乃基於私法自治之精神，並維護勞工之基本權
    益，就屬勞動關係核心事項之工資數額或其變更，應由雇主
    與勞工意思表示合致，始生效力，雇主尚不得基於其指揮、
    監督地位，片面變更勞工之工資，且為避免雇主濫用其經濟
    優勢，特別設立基本工資制度，即雇主與勞工約定之工資，
    其數額不得低於基本工資，以保障勞工之基本生活。
  2.經查：戊○○等27人於退休前，均為台勤工會之會員，有台
    勤工會95年9 月6 日函1 份在卷可參（見本院卷(一)第259 至
    260 頁）。而被告高雄分公司於87年12月28日訂頒系爭辦法
    ，規定薪資結構採年薪制，年發14個月薪（每年1 月及7 月
    各加發1 個月薪）一情，固有系爭辦法及被告高雄分公司87
    年12月28日函各1 份附卷足稽（見本院卷(一)第197 至203 頁
    ）。然代表戊○○等27人及其他會員之台勤工會，認薪資結
    構採年薪14個月有損會員權益，乃反對系爭辦法之施行一節
    ，亦經證人即被告前人事行政處長Ｊ○○證稱：系爭辦法係
    高雄分公司自行頒佈，因工會有意見，而沒有實際實施等語
    （見本院卷(二)第113 頁）；及台勤工會前任常務理事Ａ○○
    證稱：工會沒有同意系爭辦法等語甚詳（見本院卷(二)第59頁
    ），並有記載「若實施年薪資所得變為14個月，與目前相較
    平白少了2 個月，分公司會員無法接受」、「工會為爭取會
    員基本權益，反對新版薪資結構及年終獎金，工會堅持會員
    福祉立場不變」等語之台勤工會88年2 月22日函1 份在卷可
    證（見本院卷(一)第160 頁），足認系爭辦法因遭代表戊○○
    等27人之台勤工會反對，以致勞雇雙方無法達成協議。因系
    爭辦法有關薪資結構之規定，乃涉及勞動關係之核心事項，
    被告既未能就系爭辦法有關薪資部分之規定，與戊○○等27
    人達成意思合致，則揆諸前揭說明，系爭辦法有關採年薪制
    ，年發14個月薪之規定，自始即未生效力。從而，原告依系
    爭辦法主張被告負有每年給付14個月薪資數額之工資，已屬
    無據。
  3.次查：被告與台勤工會於89年8月24日簽訂協議書，約定系
    爭辦法應由被告人事部門擬訂協商程序表，針對勞方提出之
    薪資結構爭議項目，於89年11月30日前完成書面協商修訂一
    節，有協議書1 份附卷可佐（見本院卷(二)第76頁）。惟該協
    議書簽訂後，被告與台勤工會並未就系爭辦法有關薪資結構
    爭議項目進一步協商或修訂一情，亦為兩造所不爭執（見本
    院卷(二)第208 至209 頁），足見台勤工會因對系爭辦法有關
    薪資結構之約定，有所爭議，無法達成意思合致，被告始與
    台勤工會簽訂上開協議書，約定就系爭辦法再行協商、修訂
    ，然事後被告與台勤工會並未依上開協議書就系爭辦法為協
    商、修訂，益徵系爭辦法自始至終均未經勞雇雙方達成協議
    ，而不具有拘束勞雇雙方之效力。
  4.再查：被告係於87年12月23日由董事會核定人事管理精進案
    ，預定於每年7 月加發1 個月年中獎金、12月加發1 個月年
    終獎金，及盈餘獎金視年度稅前盈餘提撥30% ，按比例發放
    ，而被告所屬行政室於88年12月20日就88年度盈餘獎金發放
    案，簽請核准時，即以上開董事會核定結果為依據，請示核
    可發放稅前盈餘30% 約4560萬元，其中團體獎金占67.87%、
    個人績效獎金占32.13%，而團體獎金之67.87%又分成3 部分
    ：(1)65.41%作為正式職工團體獎金，按人數比例計算，每人
    發放61,000元。(2)1%作為83年定期契約工春節獎金之發放，
    每人約5 千元。(3)1.46% 留作為特殊表現獎金（含顧問2 員
    獎金）。個人績效獎金則按每人薪資之90% 發放等情，亦有
    88年12月20日、89年6 月30日簽呈各1 份在卷可考（見本院
    卷(二)第19頁、本院卷(一)第157 頁），是被告發放團體獎金與
    個人績效獎金之依據，乃董事會87年12月23日核定「盈餘獎
    金視年度稅前盈餘提撥30% ，按比例發放」，而非系爭辦法
    ，且該簽呈就團體獎金與個人績效獎金所占稅前盈餘30% 之
    比例，以及團體獎金與個人績效獎金之發放內容，亦與系爭
    辦法規定獎金總額31.5% 列為月薪獎金，依個員（職位薪＋
    職務薪）攤算至個人應領百分比發放，另獎金總額68.5% 列
    為績效獎金，依員工人數平均發放（見本院卷(一)第200 頁）
    ，顯有不同，足見被告並未曾實際執行系爭辦法之規定，是
    證人Ａ○○及台勤工會現任常務理事亥○○證稱：台勤工會
    雖未同意系爭辦法，但被告仍實際施行系爭辦法等語（見本
    院卷(二)第59頁、第63頁），尚與事實不符，而不足採。
  5.又查：系爭辦法之規範、適用對象僅及於被告高雄分公司之
    員工，而不及於被告所屬全體員工一節，亦為原告所自承（
    見本院卷(一)第254 頁），並有台勤工會95年9 月6 日函1 份
    附卷可查（見本院卷(一)第259 至260 頁），而堪認定。惟被
    告於89年至93年間發放之「年中獎金」與「年終獎金」，其
    發放對象，並非僅限於被告高雄分公司之員工，而係被告全
    體正式職工，且獎金數額之發放標準亦一致適用全體正式職
    工，有原告不爭執其真正之被告94年12月15日函暨94年12月
    職工年終將金發放標準表、94年7 月8 日函暨94年7 月職工
    年中獎金發放標準表、93年12月13日簽呈、93年7 月13日簽
    、被告92年12月19日、同月16日、同月24日、同年8 月25日
    、同月22日、同年7 月17日函、92年7 月8 日簽、91年12月
    19日簽、91年7 月1 日簽、90年12月11日簽、90年6 月29日
    簽、89年11月20日簽、89年6 月30日簽、92年10月23日簽各
    1 份在卷為證（見本院卷(二)第215 至216 頁、本院卷(一)第14
    1 至158 頁），由此足認被告於每年7 月及12月發放之「年
    中獎金」與「年終獎金」，乃係基於公司整體政策考量所為
    獎勵性及恩惠性給予，而與系爭辦法毫無關係，故原告依系
    爭辦法規定：「採年薪制，年發14個月薪」等語，據以主張
    原告每年發放之「年中獎金」與「年終獎金」乃系爭辦法中
    之第13、14個月薪，應有所誤認，要無可採。
  6.另查：被告與台勤工會於94年10月28日進行勞資爭議調解，
    高雄市政府調解委員提出被告應發放14個月月薪，其中第13
    、14個月薪，應含交通費、伙食費、全勤獎金，勞方並得依
    法追溯，惟因被告未簽名同意，以致調解不成立，已如前述
    ，並有高雄市政府勞資爭議調解紀錄1 份附卷可憑（見本院
    卷(一)第48頁），是亦無從依據該調解紀錄認定被告每年7 月
    及12月發給之「年中獎金」及「年終獎金」乃被告給付之第
    13、14個月工資。雖被告與台勤工會另於95年1 月23日簽訂
    系爭協議書，約定被告同意自95年起依系爭辦法之月薪定義
    ，以及前述調解方案為計算基準，依台勤工會提供之會員名
    冊，依法補發5 年之薪資短缺差額，惟被告並不得未經台勤
    工會同意，依前述月薪定義及調解方案，補發薪資差額與會
    員名冊以外之人員，此觀系爭協議書第1 條之規定甚明（見
    本院卷(一)第204 頁），是依系爭協議書之約定，被告僅就台
    勤工會提供之會員名冊人員，負有給付14個月月薪之義務，
    且其中第13、14個月之月薪，並應包含伙食費、交通費、全
    勤獎金。然戊○○等27人於系爭協議書簽訂時，業已退休，
    而未列名於台勤工會依系爭協議書提供之會員名冊內，已如
    前述，且戊○○等27人並非前開協議書之當事人，基於債權
    契約之相對性，戊○○等27人自無從援用系爭協議書，主張
    被告應給付第13、14個月月薪。又台勤工會於96年3 月13日
    召開第7 屆第9 次理監事聯席會，就新加入之會員即訴外人
    胡國杰、李懷玉、黃國安之適用第13、14個月薪制度，以適
    用對象受台勤工會管制為由，決議由台勤工會與被告完成協
    約簽署時一併適用，有台勤工會第7 屆第9 次理監事聯席會
    記錄1 份在卷足稽（見本院卷(二)第137 頁），益證被告所屬
    員工，若非前揭會員名冊內之人員，而欲適用系爭協議書，
    以領取每年14個月之月薪，應經台勤工會與被告另行協議，
    並非任職於被告高雄分公司，且為台勤工會之員工，即當然
    有系爭協議書之適用。原告主張系爭協議書簽訂時，胡國杰
    、李懷玉、黃國安尚非會員，以致其等加入台勤工會時，並
    不當然適用系爭協議書，與戊○○等27人原本即為台勤工會
    之會員，並不相同，戊○○等27人應得直接適用系爭協議書
    等語（見本院卷(二)第209 頁），然戊○○等27人於系爭協議
    書簽訂時，因已退休，而非台勤工會之會員，基於同一理由
    ，戊○○等27人亦無適用系爭協議書之餘地，原告前述主張
    ，顯不足採。
  7.又按工資係勞工因工作而獲得之報酬，包括工資、薪金及按
    計時、計日、計月、計件以現金或實物等方式給付之獎金、
    津貼及其他任何名義經常性給與均屬之，勞動基準法第2 條
    第3 款定有明文。又勞動基準法施行細則第10條已將勞工非
    因工作而獲得之對價，或雇主為單方之目的而為任意性、恩
    給性之給付，如紅利、年終獎金、競賽獎金、端午節獎金、
    中秋節獎金等，明文排除於勞動基準法第2 條第3 款所稱「
    其他任何名義之經常性給與」範圍之外，以杜爭議。因工資
    乃勞工給付勞務之對價，即勞工之勞務提供與雇主之支付工
    資間，具有給付與對待給付之關係，故於決定雇主所為之付
    是否為工資時，應以該給付與勞務之提供，是否具有對價關
    係，以資決定。而年終獎金乃純粹東方式制度，事實上為雇
    主對於勞工過去工作之嘉許，以及對未來之獎勵，因其給付
    具有勉勵、恩惠性質，且實務上所有勞工均可獲得，只在符
    合懲戒規定時，才予免發，即雇主保留評價之權，可憑獎懲
    原則酌為增減，如此應認其給付與勞務之提出，非處於同時
    履行之關係，是年終獎金應非單純屬勞工提供勞務之對價，
    縱使雇主每年均按期給予勞工年終獎金，年終獎金仍不屬工
    資之定義範疇。
  8.經查：被告給付員工之薪資（包含伙食費、交通費、全勤獎
    金），均係按月給付，此經證人Ｊ○○、Ａ○○、及亥○○
    證述明確（見本院卷(二)第110 頁、第57頁、第61頁）。而被
    告固定於每年7 月及12月加發與戊○○等27人相當於1 個月
    之薪資金額，乃以「年中獎金」與「年終獎金」之名義發放
    ，亦經證人Ｊ○○、Ａ○○證述明確（見本院卷(二)第110 頁
    、第60頁），並有戊○○等27人薪資明細查詢表、被告94年
    12月15日函暨94年12月職工年終將金發放標準表、94年7 月
    8 日函暨94年7 月職工年中獎金發放標準表各1 份附卷可佐
    （見本院卷(一)第92至142 頁），另被告於每年1 月尚給付員
    工「考績獎金」與「團體獎金」，亦有戊○○等27人之90年
    各月薪資明細單資料附於證物袋內可證，被告於每年7 月及
    12月發放之「年中獎金」與「年終獎金」，與被告每年1 月
    發放之「考績獎金」與「盈餘獎金」，均係每年度於固定時
    期所為之給付，則戊○○等27人1 年內有3 個月之薪資即因
    受領上述4 種獎金而與其他月份不同，惟該等月份之勞務對
    價何以與其他9 個月份不同？戊○○等27人則均未舉證以實
    其說，據此該等給付與戊○○等27人之勞務提供，客觀上顯
    然不具有同時履行之給付關係，則揆諸前揭說明，堪認被告
    基於特定目的發放之「年中獎金」、「年終獎金」、「考績
    獎金」及「盈餘獎金」，均非工資，而屬勞動基準法施行細
    則第10條所稱之獎金。參以，被告自89年至93年發放「年中
    獎金」與「年終獎金」之對象，及於被告全體正職員工，非
    僅限於被告高雄分公司之員工，而與系爭辦法之規定有異，
    已如前述，且被告上開5 個年度發放「年中獎金」與「年終
    獎金」之程序，均係由被告所屬行政處（或行政室），依前
    述被告87年12月23日董事會核定人事管理精進案，簽請自獎
    金預算額度內發放，或部分自獎金預算內發放，其餘則自盈
    餘獎金中提撥金額發放，經被告核可後，始發放與被告全體
    正職員工「年中獎金」與「年終獎金」等情，有兩造不爭執
    其真正之被告簽呈與函文等資料在卷可憑（見本院卷(一)第14
    3 至158 頁），因「年中獎金」與「年終獎金」之發放，乃
    被告每年度之例行性之行政作業，而依前揭簽呈記載內容，
    被告發放「年中獎金」與「年終獎金」之依據，乃人事管理
    精進案，且戊○○領取之薪水明細表，亦均記載「年中獎金
    」與「年終獎金」等語，足認被告於每年7 月及12月發放相
    當於1 個月薪資數額之給付，乃勞動基準法施行細則第10條
    所稱之「年終獎金」或類似「年終獎金」之獎金。原告既未
    舉證被告給付之「年中獎金」與「年終獎金」，與戊○○等
    27人之勞務提供，具有對價性，自難認係屬工資，而應納入
    計算退休金之平均工資。從而，原告依繼承、系爭辦法及勞
    動契約之法律關係，請求被告給付如附表一所示之退休金差
    額，即無理由。
  9.另按，勞動基準法第29條規定：「事業單位於營業年度終了
    結算，如有盈餘，除繳納稅捐、彌補虧損及提列股息、公積
    金外，對於全年工作並無過失之勞工，應給予獎金或分配紅
    利」，僅係課與雇主於所營事業有盈餘時，應給與勞工獎金
    或紅利，至於雇主究以獎金名義發放，或以分配紅利方式給
    與，均非所問，尚難認勞動基準法第29條係針對年終獎金所
    為之特別規範。況且，年終獎金乃雇主對於勞工過去工作之
    嘉許，以及對未來之獎勵，雇主是否發放，以及年終獎金之
    數額，乃有評定權，已如前述，則雇主以所營事業之盈餘有
    無，或以勞工之工作有無過失，作為是否發放年終獎金之標
    準，自非法所不許。從而，原告主張被告不論盈餘之有無，
    均於每年7 月及12月發放「年中獎金」及「年終獎金」，不
    符勞動基準法第29條之規定，應屬工資等語（見本院卷(二)第
    262 頁），容有誤會，自非可採。
  10.至於高雄市政府勞工局於95年6月5日以高市勞局二字第0950
    014214號函，依勞動基準法第2條第3款與同法施行細則第10
    條之規定，以及系爭辦法第2項第2款規定：「採年薪制，年
    發14個月薪（每年1月及7月各加發1個月薪）」，認所謂「
    年薪制」，乃明示第13及第14個月所發放之薪資應屬工資等
    語。因本院既已認定系爭辦法未經兩造意思合致，而不發生
    效力，則系爭辦法第2 項第2 款所稱14個月薪，究何所指，
    即無審究之必要，附此敘明。
  (三)被告以「年中獎金」及「年終獎金」名義發放之金額，是否
    另應加計「伙食費」、「交通費」及「全勤獎金」？
  1.經查：被告於每年7月及12月發放之「年中獎金」及「年終
    獎金」，因與戊○○等27人之勞務提供，並不具有對價性，
    而非屬工資範疇，乃勞動基準法施行細則第10條所稱「年終
    獎金」，已如前述。由於「年終獎金」乃被告基於特定目的
    為所為勉勵、恩惠性質之給予，獎金數額之決定，被告應有
    廣泛之決定權限，非必然與戊○○等27人領取之月薪相同，
    故原告主張被告每年7 月及12月發放之「年中獎金」及「年
    終獎金」，尚應加計伙食費、交通費及全勤獎金，亦無可採
    。
  2.雖高雄市政府雖以95年12月12日裁決書，認系爭協議書第1
    條既已約定依高雄市政府勞資爭議調解委員會95年10月28日
    之調解方案為計算基準，依照台勤工會提供之會員名冊依法
    補發5 年之薪資差額，而戊○○等27人於爭議發生前為被告
    員工，亦為工會會員，雖於爭議發生前退休，並不影響戊○○等27人依系爭協議書請求補發5 年之薪資差額等語（見本
    院卷(一)第229 至231 頁）。然系爭協議書就其適用對象，不
    及於戊○○等27人，已如前述，則戊○○等27人自無從適用
    系爭協議書。高雄市政府僅以戊○○等27人曾任職於被告，
    且曾為台勤工會之會員，據以認定戊○○等27人得援用系爭
    協議書，顯與系爭協議書之約定內容不符，前揭高雄市政府
    裁決書，顯有曲解系爭協議書之約定，而擴大系爭議書適用
    範圍，自有未合。
七、綜上所述，原告主張系爭辦法採年薪制，年發14個月薪，且
    被告與台勤工會簽訂系爭協議書，約定依系爭辦法按年給付
    14個月薪，則被告未將其每年以「年中獎金」與「年終獎金
    」名義核發之第13、14個月薪，加計伙食費、交通費與全勤
    獎金，並納入計算平均工資，以計算退休金，以致短發如附
    表一、二所示之退休金與工資，應予補發等語，並不足採。
    而被告抗辯系爭辦法並未曾生效，另戊○○等27人並非系爭
    協議書之適用對象，被告給付之「年中獎金」與「年終獎金
    」，係屬勞工基準法施行細則第10條所稱之獎金，而非工資
    ，自無加計伙食費、交通費、全勤獎金，更無納入計算退休
    金之平均工資等語，應屬可信。故原告依繼承、系爭辦法、
    勞動契約之法律關係，請求被告給付如附表三所示之金額，
    及自起訴狀繕本送達之翌日即95年9 月2 日起至清償日止，
    按年息5%計算之利息，均無理由。原告之訴既經駁回，則其
    假執行之聲請即失所附麗，亦應予以駁回。
八、據上論結，本件原告之訴為無理由，依民事訴訟法第78條、
    第85條第1 項，判決如主文。
中　　華　　民　　國　　96　　年　　10　　月　　17　　日
                  勞工法庭  審判長法  官  謝靜雯
                                  法  官  賴文姍
                                  法  官  高增泓
上為正本係照原本作成。
如不服本判決，應於送達後20日內，向本院提出上訴狀並表明上
訴理由，如於本判決宣示後送達前提起上訴者，應於判決送達後
10日內補提上訴理由書（須附繕本）。
中　　華　　民　　國　　96　　年　　10　　月　　17　　日
                                  書記官　王芷鈴
 附表一
┌──┬───┬───────┬──────┬──────┬─────┬──────┬─────┐
│編號│  (1)  │      (2)      │    (3)      │    (4)      │    (5)    │     (7)     │    (8)    │
│    │姓  名│  到 職 日 期 │退 休 日 期 │任 職 年 資 │退休金基數│實際給付金額│退休金差額│
├──┼───┼───────┼──────┼──────┼─────┼──────┼─────┤
│一  │戊○○│  62年10月 9日│92年7 月24日│29年9 月15日│   45     │2,419,515元 │ 368,910元│
├──┼───┼───────┼──────┼──────┼─────┼──────┼─────┤
│二  │未○○│  62年10月 4日│91年3 月31日│28年5 月28日│   43.5   │2,741,153元 │ 430,345元│
├──┼───┼───────┼──────┼──────┼─────┼──────┼─────┤
│三  │戌○○│  67年11月 2日│91年5 月31日│23年6 月30日│   39     │2,609,217元 │ 413,088元│
├──┼───┼───────┼──────┼──────┼─────┼──────┼─────┤
│四  │天○○│  81年4 月1 日│92年6 月9 日│11年2 月9 日│   23     │1,141,306元 │ 171,879元│
├──┼───┼───────┼──────┼──────┼─────┼──────┼─────┤
│五  │壬○○│  71年7 月1 日│92年7 月2 日│21年2 日    │   36.5   │3,360,957元 │ 503,882元│
├──┼───┼───────┼──────┼──────┼─────┼──────┼─────┤
│六  │酉○○│  65年6 月17日│92年7 月2 日│27年15日    │   42.5   │2,573,885元 │ 372,215元│
├──┼───┼───────┼──────┼──────┼─────┼──────┼─────┤
│七  │黃○○│  60年8 月20日│92年7 月6 日│31年10月16日│   45     │2,566,035元 │ 394,110元│
├──┼───┼───────┼──────┼──────┼─────┼──────┼─────┤
│八  │申○○│  70年7 月14日│92年7 月15日│22年2 日    │   37.5   │2,048,888元 │ 277,275元│
├──┼───┼───────┼──────┼──────┼─────┼──────┼─────┤
│九  │Ｂ○○│  57年10月15日│92年7 月24日│34年9 月9 日│   45     │2,991,285元 │ 450,135元│
├──┼───┼───────┼──────┼──────┼─────┼──────┼─────┤
│一０│巳○○│  62年10月28日│92年7 月26日│29年8 月28日│   45     │3,054,735元 │ 473,085元│
├──┼───┼───────┼──────┼──────┼─────┼──────┼─────┤
│一一│己○○│  57年6 月7 日│92年7 月31日│35年1 月24日│   45     │2,633,895元 │ 400,005元│
├──┼───┼───────┼──────┼──────┼─────┼──────┼─────┤
│一二│庚○○│  64年4 月3 日│92年7 月31日│28年3 月28日│   43.5   │2,101,094元 │ 333,819元│
├──┼───┼───────┼──────┼──────┼─────┼──────┼─────┤
│一三│丁○○│  61年9 月26日│92年7 月31日│30年10月 6日│   45     │2,543,310元 │ 384,525元│
├──┼───┼───────┼──────┼──────┼─────┼──────┼─────┤
│一四│辛○○│  64年1 月18日│92年7 月31日│28年6 月13日│   44     │2,514,116元 │ 337,656元│
├──┼───┼───────┼──────┼──────┼─────┼──────┼─────┤
│一五│辰○○│  62年7 月1 日│92年7 月31日│30年1 月    │   45     │2,607,300元 │ 394,110元│
├──┼───┼───────┼──────┼──────┼─────┼──────┼─────┤
│一六│地○○│  59年3 月16日│92年7 月31日│33年4 月15日│   45     │2,173,545元 │ 345,330元│
├──┼───┼───────┼──────┼──────┼─────┼──────┼─────┤
│一七│Ｈ○○│  70年7 月14日│92年7 月31日│22年17日    │   37.5   │1,847,175元 │ 275,550元│
├──┼───┼───────┼──────┼──────┼─────┼──────┼─────┤
│一八│癸○○│  72年5 月1 日│92年7 月31日│20年3 月    │   35.5   │1,747,914元 │ 277,787元│
├──┼───┼───────┼──────┼──────┼─────┼──────┼─────┤
│一九│玄○○│  60年10月21日│92年7 月31日│31年9 月10日│   45     │2,192,130元 │ 345,330元│
├──┼───┼───────┼──────┼──────┼─────┼──────┼─────┤
│二０│Ｉ○○│  63年6 月6 日│92年7 月31日│29年1 月20日│   44.5   │2,149,350元 │ 241,493元│
├──┼───┼───────┼──────┼──────┼─────┼──────┼─────┤
│二一│Ｃ○○│  63年9 月23日│92年7 月31日│28年10月8 日│   44     │2,074,204元 │ 329,348元│
├──┼───┼───────┼──────┼──────┼─────┼──────┼─────┤
│二二│白春信│  71年10月12日│92年7 月31日│20年9 月19日│   36     │1,751,652元 │ 278,352元│
├──┼───┼───────┼──────┼──────┼─────┼──────┼─────┤
│二三│Ｄ○○│  61年9 月6 日│92年7 月31日│30年10月26日│   45     │3,176,370元 │ 473,085元│
├──┼───┼───────┼──────┼──────┼─────┼──────┼─────┤
│二四│宇○○│  71年4 月1 日│93年7 月31日│22年4 月    │   37.5   │2,014,988元 │ 312,523元│
├──┼───┼───────┼──────┼──────┼─────┼──────┼─────┤
│二五│甲○○│  62年12月22日│93年7 月31日│30年7 月9 日│   45     │2,993,895元 │ 448,380元│
├──┼───┼───────┼──────┼──────┼─────┼──────┼─────┤
│二六│劉泰吉│  70年7 月14日│94年1 月19日│23年4 月12日│   38.5   │1,818,509元 │ 255,948元│
├──┼───┼───────┼──────┼──────┼─────┼──────┼─────┤
│二七│汪王添│  63年7 月2 日│92年7 月31日│29年29日    │   44.5   │1,925,293元 │ 305,136元│
└──┴───┴───────┴──────┴──────┴─────┴──────┴─────┘
 附表二
┌──┬────┬────────────────┬────┬──────┐
│編號│姓    名│每 年 短 發 之 工 資 及 計 算 式│請求年數│工資差額    │
│    │        │ 伙食費+交通費+全勤獎金）×2    │        │（新臺幣）  │
├──┼────┼────────────────┼────┼──────┤
│一  │ 戊○○ │（3000+1700+1284）×2 =11968元  │ 4.5    │  53,856元  │
├──┼────┼────────────────┼────┼──────┤
│二  │ 未○○ │（3000+1700+1763）×2 =12926元  │ 3      │  38,778元  │
├──┼────┼────────────────┼────┼──────┤
│三  │ 戌○○ │（3000+1700+1898）×2 =13196元  │ 3      │  39,588元  │
├──┼────┼────────────────┼────┼──────┤
│四  │ 天○○ │（3000+1700+1247）×2 =11894元  │ 4      │  47,576元  │
├──┼────┼────────────────┼────┼──────┤
│五  │ 壬○○ │（3000+1700+1827）×2 =13054元  │ 4.5    │  58,743元  │
├──┼────┼────────────────┼────┼──────┤
│六  │ 酉○○ │（3000+1700+1355）×2 =12110元  │ 4.5    │  54,495元  │
├──┼────┼────────────────┼────┼──────┤
│七  │ 黃○○ │（3000+1700+1355）×2 =12110元  │ 4.5    │  54,495元  │
├──┼────┼────────────────┼────┼──────┤
│八  │ 申○○ │（3000+1700+1183）×2 =11766元  │ 4.5    │  52,947元  │
├──┼────┼────────────────┼────┼──────┤
│九  │ Ｂ○○ │（3000+1700+1512）×2 =12424元  │ 4.5    │  55,908元  │
├──┼────┼────────────────┼────┼──────┤
│一０│ 巳○○ │（3000+1700+1577）×2 =12554元  │ 4.5    │  56,493元  │
├──┼────┼────────────────┼────┼──────┤
│一一│ 己○○ │（3000+1700+1371）×2 =12142元  │ 4.5    │  54,639元  │
├──┼────┼────────────────┼────┼──────┤
│一二│ 庚○○ │（3000+1700+1218）×2 =11836元  │ 4.5    │  53,262元  │
├──┼────┼────────────────┼────┼──────┤
│一三│ 丁○○ │（3000+1700+1328）×2 =12056元  │ 4.5    │  54,252元  │
├──┼────┼────────────────┼────┼──────┤
│一四│ 辛○○ │（3000+1700+1397）×2 =12194元  │ 4.5    │  54,873元  │
├──┼────┼────────────────┼────┼──────┤
│一五│ 辰○○ │（3000+1700+1355）×2 =12110元  │ 4.5    │  54,495元  │
├──┼────┼────────────────┼────┼──────┤
│一六│ 地○○ │（3000+1700+1218）×2 =11836元  │ 4.5    │  53,262元  │
├──┼────┼────────────────┼────┼──────┤
│一七│ Ｈ○○ │（3000+1700+1177）×2 =11754元  │ 4.5    │  52,893元  │
├──┼────┼────────────────┼────┼──────┤
│一八│ 癸○○ │（3000+1700+1237）×2 =11874元  │ 4.5    │  53,433元  │
├──┼────┼────────────────┼────┼──────┤
│一九│ 玄○○ │（3000+1700+1218）×2 =11836元  │ 4.5    │  53,262元  │
├──┼────┼────────────────┼────┼──────┤
│二０│ Ｉ○○ │（3000+1700+1218）×2 =11836元  │ 4.5    │  53,262元  │
├──┼────┼────────────────┼────┼──────┤
│二一│ Ｃ○○ │（3000+1700+1194）×2 =11788元  │ 4.5    │  53,046元  │
├──┼────┼────────────────┼────┼──────┤
│二二│ 白春信 │（3000+1700+1225）×2 =11850元  │ 4.5    │  53,325元  │
├──┼────┼────────────────┼────┼──────┤
│二三│ Ｄ○○ │（3000+1700+1577）×2 =12554元  │ 4.5    │  56,493元  │
├──┼────┼────────────────┼────┼──────┤
│二四│ 宇○○ │（3000+1700+1000）×2 =11400元  │ 5      │  57,000元  │
├──┼────┼────────────────┼────┼──────┤
│二五│ 甲○○ │（3000+1700+1000）×2 =11400元  │ 5      │  57,000元  │
├──┼────┼────────────────┼────┼──────┤
│二六│ 劉泰吉 │（2933+1662+667） ×2 =10524元  │ 5      │  52,620元  │
├──┼────┼────────────────┼────┼──────┤
│二七│ 汪王添 │（3000+1700+698） ×2 =10796元  │ 5      │  53,980元  │
└──┴────┴────────────────┴────┴──────┘
 附表三
┌──┬────────┬──────┬──────────┐
│編號│ 名  稱         │起訴請求金額│ 備註：原起訴請求之 │
│    │                │ （新臺幣） │ 金額。             │
│    │                │            │ （新臺幣）         │
├──┼────────┼──────┼──────────┤
│一  │ 戊○○         │ 422,766元  │423,531元           │
├──┼────────┼──────┼──────────┤
│二  │ 未○○         │ 469,123元  │469,123元           │
├──┼────────┼──────┼──────────┤
│三  │ 戌○○         │ 452,676元  │452,676元           │
├──┼────────┼──────┼──────────┤
│四  │ 天○○         │ 219,455元  │221,663元           │
├──┼────────┼──────┼──────────┤
│五  │ 壬○○         │ 562,625元  │562,625元           │
├──┼────────┼──────┼──────────┤
│六  │ 酉○○         │ 426,710元  │426,710元           │
├──┼────────┼──────┼──────────┤
│七  │ 黃○○         │ 448,605元  │448,605元           │
├──┼────────┼──────┼──────────┤
│八  │ 申○○         │ 330,222元  │330,222元           │
├──┼────────┼──────┼──────────┤
│九  │ Ｂ○○         │ 506,043元  │506,043元           │
├──┼────────┼──────┼──────────┤
│一０│ 巳○○         │ 529,578元  │529,578元           │
├──┼────────┼──────┼──────────┤
│一一│ 己○○         │ 454,644元  │454,644元           │
├──┼────────┼──────┼──────────┤
│一二│ 庚○○         │ 387,081元  │387,081元           │
├──┼────────┼──────┼──────────┤
│一三│ 丁○○         │ 438,777元  │438,777元           │
├──┼────────┼──────┼──────────┤
│一四│ 辛○○         │ 392,529元  │392,529元           │
├──┼────────┼──────┼──────────┤
│一五│ 辰○○         │ 448,605元  │448,605元           │
├──┼────────┼──────┼──────────┤
│一六│ 地○○         │ 398,592元  │398,592元           │
├──┼────────┼──────┼──────────┤
│一七│ Ｈ○○         │ 328,443元  │328,443元           │
├──┼────────┼──────┼──────────┤
│一八│ 癸○○         │ 331,220元  │331,220元           │
├──┼────────┼──────┼──────────┤
│一九│ 玄○○         │ 398,592元  │398,592元           │
├──┼────────┼──────┼──────────┤
│二０│ Ｉ○○         │ 394,755元  │394,755元           │
├──┼────────┼──────┼──────────┤
│二一│ Ｃ○○         │ 382,394元  │382,394元           │
├──┼────────┼──────┼──────────┤
│二二│ 白春信         │ 331,677元  │331,677元           │
├──┼────────┼──────┼──────────┤
│二三│ Ｄ○○         │ 529,578元  │529,578元           │
├──┼────────┼──────┼──────────┤
│二四│ 宇○○         │ 369,527元  │369,527元           │
├──┼────────┼──────┼──────────┤
│二五│ 甲○○         │ 505,380元  │505,380元           │
├──┼────────┼──────┼──────────┤
│二六│ 午○○、Ｇ○○ │ 308,568元  │308,568元           │
│    │ Ｆ○○、Ｅ○○ │            │                    │
│    │ （劉泰吉之繼承 │            │                    │
│    │ 人）           │            │                    │
├──┼────────┼──────┼──────────┤
│二七│ 子○○○、汪衍 │ 359,116元  │366,506元           │
│    │ 名、丑○○、汪 │            │                    │
│    │ 昋君（汪王添之 │            │                    │
│    │ 繼承人）       │            │                    │
└──┴────────┴──────┴──────────┘
